ACORDAO-COMPLETO-2367744

ACÓRDÃO 8511/2019 ATA 30/2019 - PRIMEIRA CÂMARA

VISTOS, relatados e discutidos estes autos em que se apreciam embargos de declaração opostos por Daves Soares da Silva em face do Acórdão 3736/2019-TCU-Primeira Câmara, por meio do qual o Tribunal negou provimento a recurso de reconsideração manejado contra o Acórdão 1035/2018-TCU-Primeira Câmara, que julgou irregulares suas contas e condenou-lhe ao pagamento de débito e multa em razão da impugnação de despesas realizadas com os recursos repassados ao município de Itapuranga/GO, na modalidade fundo a fundo, à conta do Programa de Proteção Social Básica e Especial (PSB) em 2009;
ACORDAM os Ministros do Tribunal de Contas da União, reunidos em Sessão da Primeira Câmara, diante das razões expostas pelo Relator, em:
9.1. com fundamento nos arts. 32, inciso II, e 34, da Lei 8.443/1992, conhecer e rejeitar os presentes embargos de declaração;
9.2. dar ciência deste acórdão ao embargante.

Embargos de declaração contra decisão que negou provimento a recurso de reconsideração contra acórdão que julgou irregulares as contas do responsável, condenou-lhe em débito e aplicou-lhe multa.

Primeira Câmara

Município de Itapuranga - GO.

3. Recorrentes: Daves Soares da Silva (XXX.921.161-XX).

13.1. Ministros presentes: Walton Alencar Rodrigues (Presidente), Benjamin Zymler, Bruno Dantas (Relator) e Vital do Rêgo.
13.2. Ministros-Substitutos presentes: Augusto Sherman Cavalcanti e Weder de Oliveira.

ACORDAO-COMPLETO-2429997

Acórdão 2610/2020 - Plenário

Daves Soares da Silva

TRF-1

BRUNO DANTAS

Ministro Bruno Dantas.

Trata-se de embargos de declaração opostos por Daves Soares da Silva (peça 103) em face do Acórdão 3736/2019-TCU-Primeira Câmara, por meio do qual o Tribunal negou provimento a recurso de reconsideração manejado contra o Acórdão 1035/2018-TCU-Primeira Câmara (relator Ministro Walton Alencar Rodrigues) . Por meio dessa decisão, o Tribunal julgou irregulares as contas do embargante e condenou-lhe ao pagamento de débito no valor de R$ 70.350,00 e de multa no montante de R$ 50.000,00, em razão da impugnação de despesas realizadas com os recursos repassados ao município de Itapuranga/GO, na modalidade fundo a fundo, à conta do Programa de Proteção Social Básica e Especial (PSB) , no exercício de 2009.
2.	Nesta oportunidade, o embargante alega que a deliberação recorrida estaria eivada de "motivos causadores da oposição dos presentes embargos", assim elencados:
2.1.	O item 10 do voto condutor do acórdão recorrido mencionou que as fotografias apresentadas pelo embargante, naquela fase recursal, não contêm as datas nem as imagens de localização do objeto, o que, ao seu ver, configuraria omissão de dados na decisão embargada, pois as fotos estariam grafadas com datas;
2.2.	A Nota Técnica 794/2013-CPCRFF/CGP/DEFNAS mencionaria como requisito para a aprovação das contas a aprovação do Conselho Municipal de Assistência Social, exceto quando houver denúncia envolvendo malversação de recursos públicos, situação em que as contas seriam apuradas com base nos documentos que comprovassem as despesas efetuadas. No presente caso, não teria havido ocorrência de qualquer denúncia a respeito, o que dispensaria apuração das contas com base em documentos de comprovação de despesas;
2.3.	A mesma Nota Técnica 794/2013-CPCRFF/CGPC/DEFNAS, que teria servido de base para a instauração desta tomada de contas especial, teria deixado de registrar que as contas foram aprovadas em 2011, tão logo se noticiou o atendimento do embargante à solicitação de documentação ocorrida via Ofício 2676/2010/CGPC/DEFNAS/MGS;
2.4.	As conclusões da Nota Técnica 4/2010-CGPAJ/DPSB/SNAS/MDS, que apurou o débito desta TCE, teriam sido superadas por meio de análises supervenientes das contas do gestor, as quais teriam sido aprovadas. 
3.	Reforça e repete o conteúdo de memorial juntado aos autos em 12/4/2019, antes do julgamento recorrido (peça 88) , o qual contém informações de ordem fática.
4.	Diante da pretensa relevância das questões aduzidas, o recorrente finaliza o expediente com o seguinte pedido:
"Diante de todo o exposto, pede-se e espera que os presentes Embargos de Declaração contra o Acórdão 3736/2019-TCU-Primeira Câmara, sejam conhecidos e providos para, no mérito, dar arquivamento ao processo desta tomada de contas especial, com quitação plena ao senhor Daves Soares da Silva, CPF XXX.291.161-XX."
5.	É o relatório.

Regis Antônio Caetano (48.877/OAB-GO), Leonardo de Oliveira Pereira Batista (23.188/OAB-GO) e outros, representando Daves Soares da Silva.

Subprocurador-Geral Paulo Soares Bugarin.

TOMADA DE CONTAS ESPECIAL. EXECUÇÃO PARCIAL DO OBJETO DO PROGRAMA DE PROTEÇÃO BÁSICA E ESPECIAL-PSB. CITAÇÃO. ALEGAÇÕES INSUFICENTES PARA COMPROVAR A EXECUÇÃO INTEGRAL. REJEIÇÃO. DÉBITO. MULTA. RECURSO DE RECONSIDERAÇÃO. ARGUMENTOS INSUFICIENTES PARA REFORMA DO JULGADO. CONHECIMENTO E NÃO PROVIMENTO. EMBARGOS DE DECLARAÇÃO. AUSÊNCIA DE CONTRADIÇÃO, OBSCURIDADE OU OMISSÃO. CONHECIMENTO E REJEIÇÃO.

TOMADA DE CONTAS ESPECIAL (TCE)

Secretaria de Recursos (Serur); Secretaria de Controle Externo de Tomada de Contas Especial (SecexTCE).

Trata-se de embargos de declaração opostos por Daves Soares da Silva em face do Acórdão 3736/2019-TCU-Primeira Câmara, por meio do qual o Tribunal negou provimento a recurso de reconsideração manejado contra o Acórdão 1035/2018-TCU-Primeira Câmara (relator Ministro Walton Alencar Rodrigues) . Por meio da referida decisão, o Tribunal julgou irregulares as contas do ora embargante e condenou-lhe ao pagamento de débito no valor de R$ 70.350,00 e de multa no montante de R$ 50.000,00, em razão da impugnação de despesas realizadas com recursos repassados ao município de Itapuranga/GO, na modalidade fundo a fundo, à conta do Programa de Proteção Social Básica e Especial (PSB) , no exercício de 2009.
Nesta oportunidade, o embargante alega que a deliberação recorrida estaria eivada de vícios, que podem ser resumidos em: contradição/omissão do Voto ao mencionar a ausência de data nas fotografias, quando essas supostamente estariam grafadas com essa informação; vício derivado da suposta desconsideração do conteúdo de notas técnicas do órgão repassador, conforme detalhado no Relatório precedente.
Satisfeitos os requisitos atinentes à espécie, os presentes embargos devem ser conhecidos, com fundamento nos arts. 32, inciso II, e 34, da Lei 8.443/1992.
Preliminarmente, acerca da natureza dos embargos declaratórios, julgo relevante transcrever o seguinte excerto do Acórdão 3339/2013-TCU-Primeira Câmara (destaquei) :
"A omissão para o acolhimento dos declaratórios é a que diz respeito à questão que deveria ter sido apreciada pelo colegiado mas não o foi. Não constitui omissão ou contradição a adoção de entendimento diverso do preferido pela parte, segundo seus próprios critérios de justiça e de acordo com sua particular interpretação das leis e da jurisprudência. Não há falar em omissão quando o acórdão analisa todas as questões submetidas a exame e as decide com base em teses jurídicas, jurisprudência, interpretação de leis e análise dos fatos que são diversos dos que os jurisdicionados entendem como mais adequados.
 (...) a contradição deve estar contida nos termos do decisum atacado, este compreendido no âmbito desta Corte como o conjunto: Relatório, Voto e Acórdão. Não cabe alegação de contradição entre o acórdão embargado e 'doutrina', 'jurisprudência' ou mesmo 'comando legal'. A alegação é pertinente em recurso de reconsideração ou pedido de reexame, no qual o comando atacado é contrastado com a jurisprudência, a doutrina e o ordenamento jurídico. Entretanto, é descabida em embargos de declaração, cuja única finalidade é esclarecer ou integrar a decisão embargada, excepcionalmente modificando-a."
O enunciado do Acórdão 1195/2009-TCU-Primeira Câmara é também bastante didático sobre a matéria (destaquei) :
"Cabem embargos de declaração para corrigir obscuridade, omissão ou contradição da decisão recorrida. Entende-se por obscuridade: o defeito redacional ou a má formulação de conceitos, que comprometem a compreensão da decisão; contradição: afirmação conflitante, quer na fundamentação, quer entre a fundamentação e a conclusão, cuja correção, em princípio, não leva a uma modificação da sentença, mas apenas a um esclarecimento do seu conteúdo."
Dito isso, observo que os argumentos suscitados pelo embargante se referem a detalhes contidos em peças do processo que não compõem o bloco decisório (relatório, voto e acórdão) , notadamente fotografias e notas técnicas do órgão repassador de recursos, cujo teor, no seu sentir, motivaria revisão do mérito da decisão atacada.
Conforme julgados transcritos acima, é pacífico que os embargos não se prestam a revolver o material probatório, mas tão somente a esclarecer eventuais omissões, contradições e obscuridades entre as partes componentes da decisão. No caso vertente, o recorrente aponta, no essencial, supostas diferenças de entendimento havidas no âmbito do órgão repassador, por meio de suas notas técnicas - as quais, ainda que existam, não vinculam a decisão do TCU.
Portanto, a espécie recursal é inapta para a pretensão do embargante, que é rediscutir o mérito de matéria decidida (v.g. Acórdãos 583/2008, 2.635/2015 e 1.104/2015-TCU-Plenário) .
Dessa forma, não vislumbro omissões ou contradições à luz do exposto na peça embargadora. Não se identifica incoerência entre afirmações contidas na motivação ou entre proposições da parte decisória, nem entre alguma asserção proferida nas razões de decidir e o dispositivo. Inexistindo propostas inconciliáveis na deliberação recorrida, não há contradição embargável.
Na realidade, fica claro que as ilações lançadas consistem em tentativa de rediscutir o mérito da matéria decidida por este Colegiado. Contudo, tal finalidade é incabível na espécie recursal eleita. Se os embargantes querem demonstrar seu inconformismo com o resultado do julgamento e reinstalar a discussão jurídica já apreciada pelo Tribunal, deverão fazê-lo pelas vias recursais adequadas, pois extrapola os limites dos embargos de declaração o rejulgamento da causa.
De tal modo que, não tendo sido apontadas quaisquer contradições, obscuridades, omissões ou vícios outros a serem sanados na deliberação atacada, devem ser rejeitados os presentes embargos.
Ante o exposto, voto por que o Tribunal adote o Acórdão que ora submeto à deliberação deste Colegiado.
TCU, Sala das Sessões Ministro Luciano Brandão Alves de Souza, em 27 de agosto de 2019.
Ministro BRUNO DANTAS 
Relator